【裁判字號】    98,上訴,1505
【裁判日期】    981022
【裁判案由】    妨害自由等
【裁判全文】
臺灣高等法院臺中分院刑事判決        98年度上訴字第1505號
上  訴  人
即  被  告  丙○○
選任辯護人  黃英傑律師
            陳浩華律師
上列上訴人因妨害自由等案件，不服臺灣臺中地方法院98年度簡
上字第58號中華民國98年6月12日第一審判決（起訴案號：臺灣
臺中地方法院檢察署97年度偵緝字第2072號），提起上訴，本院
判決如下：
    主  文
上訴駁回。
    事  實
一、丙○○與丁○○（另由原審判處應執行有期徒刑1年8月確定
    ）明知其等並無資力，亦無實際經營公司行號之意，竟共同
    起意以虛設空頭公司提供空頭支票（俗稱芭樂票）之方式牟
    利，且雖知他人取得空頭支票之目的，亦係以空頭支票向他
    人詐騙財物，並藉以逃避偵查機關查緝，竟仍基於幫助他人
    詐欺取財之犯意，先由丙○○於民國93年3月間某日，以刊
    登報紙徵人廣告方式，覓得甲○○（原名王敬儒，另案經原
    審判處有期徒刑3月確定）提供身分證件，出名擔任人頭，
    其2人再於同年月中旬某日，帶同甲○○前往臺中市○○○○街184號1樓「吉祥會計事務所」，由丙○○出面委託不知
    情之鄧賢鎮，持甲○○提供之國民身分證影本，於同年4月1
    日，向經濟部中部辦公室申請設立「敬雅實業有限公司」
    （下稱敬雅公司），虛設空頭公司，再由丙○○、丁○○帶
    同甲○○前往臺中市政府辦理敬雅公司營利事業登記，復以
    該人頭及公司之名義，向銀行申請開立帳戶，請領支票，並
    製造交易活絡之假象，培養帳戶信用，先後以敬雅公司名義
    ，分別申請開立第一商業銀行臺中分行帳號第63446號、第
    七商業銀行國光分行帳號第53435號、臺灣中小企業銀行民
    權分行帳號第32190號、華南商業銀行北臺中分行帳號第000
    000000號支票存款帳戶，再由丙○○以每本空白支票連同公
    司印鑑章約新臺幣（下同）9萬元之價格，販賣予他人，俟
    其中第七商業銀行國光分行票號第SF0000000號、面額79萬
    9890元、發票日期為94年6月5日之支票一紙，經姓名年籍不
    詳之成年人取得後，即基於意圖為自己不法所有之詐欺取財
    犯意，以另一空頭公司「凱鴻機械股份有限公司」（負責人
    為黃進雄，另案經檢察官通緝中）名義，持上開空頭支票及
    另二紙空頭支票（支票號碼分別為NC0000000、AA0000000號
    ，面額分別為89萬6670元、77萬8800元，發票日分別為94年
    6月30日、94年7月16日，發票人分別為金盛源鐵材股份有限
    公司、方連有限公司，付款人分別為華南商業銀行員林分行
    、華僑銀行樹林分行，下稱系爭三紙空頭支票）向中華商業
    銀行股份有限公司（下稱中華商業銀行）申請客票融資，施
    用詐術，致中華商業銀行人員接受系爭三紙空頭支票後，徵
    審其票據信用尚屬正常，不知均為空頭支票，屆期必定跳票
    ，陷於錯誤，因而核撥貸款交付198萬元予該施詐之成年人
    。
二、之後，甲○○向丙○○索討上開「人頭費」未果，即擅自向
    電信公司辦理以其名義申請之電話停話手續，丙○○知悉後
    ，乃心生不滿，於94年4月間，夥同丁○○，共同基於妨害
    自由之犯意聯絡，在臺中市○區○○路127號，由丙○○指
    示丁○○持木棍毆打甲○○，再由丙○○將甲○○強押至上
    址地下室，再予反鎖在地下室內，其二人並輪流看守甲○○
    ，而共同以前述強暴手段私行拘禁甲○○於上開地下室內，
    前後約達2天之久。
三、案經甲○○訴由臺灣臺中地方法院檢察署檢察官偵查起訴。
    理    由
壹、證據能力方面
一、按證人依法應具結而未具結者，其證言不得作為證據，刑事
    訴訟法第158條之3定有明文。告訴人除依刑事訴訟法第271
    條之1規定到庭單純陳述意見時，毋庸具結外，如就與待證
    事實有重要關係之親身知覺、體驗事實陳述時，即居於證人
    之地位，自應依刑事訴訟法第186條第1項規定命其具結，使
    告訴人知悉其有據實陳述之義務，以擔保其證言之真實性，
    該供述證據始具證據能力，如未踐行人證之法定調查程序，
    應不得作為證據（最高法院93年度台上字第6838號判決參照
    ）。本件告訴人甲○○於96年6月15日偵查中之陳述，係就
    與待證事實有重要關係之親身知覺、體驗事實陳述，應係居
    於證人之地位，惟其未經具結，依上開說明，並無證據能力
    。
二、復按刑事訴訟法第159條之1第2項規定：「被告以外之人於
    偵查中向檢察官所為之陳述，除顯有不可信之情況者外，得
    為證據。」故被告以外之人於偵查中向檢察官所為之陳述，
    其性質要屬傳聞證據，但依該項立法理由之說明，現階段刑
    事訴訟法規定檢察官代表國家偵查犯罪、實施公訴，依法其
    有訊問被告、證人及鑑定人之權，證人、鑑定人且須具結，
    而實務運作時，偵查中檢察官向被告以外之人所取得之陳述
    ，原則上均遵守法律規定，不致違法取供，其可信性極高，
    為兼顧理論與實務，在除顯有不可信之情況者外，被告以外
    之人於偵查中向檢察官所為之陳述，得為證據。所謂「顯有
    不可信之情況」，係指陳述是否出於供述者之真意，有無違
    法取供情事之信用性而言，故應就偵查筆錄製作之原因、過
    程及其功能等加以觀察其信用性，據以判斷該項陳述是否有
    顯不可信之情況，並非對其陳述內容之證明力如何加以論斷
    （最高法院94年度臺上字第629號判決意旨參照）。證人鄧
    賢鎮於偵查中向檢察官所為之陳述，業經檢察官諭知具結之
    義務及偽證之處罰後具結，且檢察官亦無何違法取供之顯不
    可信之情況，依上開規定，自有證據能力。
三、按被告以外之人於審判外之陳述，雖不符刑事訴訟法第159
    條之1至第159條之4之規定，而經當事人於審判程序同意作
    為證據，法院審酌該言詞陳述或書面陳述作成時之情況，認
    為適當者，亦得為證據。當事人、代理人或辯護人於法院調
    查證據時，知有第159條第1項不得為證據之情形，而未於言
    詞辯論終結前聲明異議者，視為有前項之同意，刑事訴訟法
    第159條之5第1項定有明文。查本案中華商業銀行提出之刑
    事告訴狀，係指述該銀行遭詐騙之經過情形，而被告及其選
    任辯護人對此書面文書之證據能力，知其得異議而未聲明異
    議，視為同意有證據能力，且該刑事告訴狀之指述復有相關
    支票及退票理由單等資料可佐，並無造假虛捏之情事，以之
    作為本案之證據，係屬適當，依前揭規定，具有證據能力。
貳、實體方面
一、訊據被告丙○○矢口否認上開犯行，辯稱：其並無與丁○○
    虛設公司及申請空頭支票牟利，丁○○知道其以前是幫人代
    辦申請支票的業者，其並無參與丁○○的詐騙行為，也無刊
    登報紙找甲○○當人頭，也未找甲○○去設立敬雅公司，亦
    未利用甲○○申請支票後再以每本支票簿9萬元出售給他人
    ，凱鴻機械公司不曉得如何取得敬雅公司的支票，當初其僅
    幫敬雅公司代辦1、2本支票簿，後來其覺得怪怪的，就不替
    他們代辦，他們才挾怨報復，另外其也沒有與丁○○強押甲○○到地下室妨害他的自由，這都是丁○○及甲○○陷害其
    ，因為他們向其索取金錢未果，而找理由誣陷其，其是冤枉
    的云云。然查：
(一)、上開犯罪事實，業據證人甲○○、丁○○於原審審理時證述
    綦詳，並有敬雅實業有限公司登記案卷影本1份、上開4支票
    帳戶之退票明細（法務部－票據信用資訊連結作業查詢資料
    ）1份、敬雅實業有限公司設立登記申請書影本1份、公司設
    立登記預查名稱申請表影本1份、臺灣中小企業銀行民權分
    行96年7月24日96民權字第20010號函附敬雅公司之支票退票
    資料、第一商業銀行台中分行96年7月27日一台中字第90133
    號函附敬雅公司支票退票資料、中華商業銀行告訴狀影本1
    份、前開詐騙者持以向中華商業銀行詐欺之系爭三紙空頭支
    票影本及退票理由單影本各3份、臺灣臺中地方法院96年度
    易字第1258號刑事宣示判決筆錄（被告為王敬儒即甲○○）
    、臺灣臺中地方法院97年度重訴字第1516號刑事判決（被告
    為丁○○）、財團法人金融聯合徵信中心票據退票及拒絕往
    來資訊影本各1份、中華商業銀行授信審核表影本1份在卷可
    稽。
(二)、受委託辦理敬雅公司登記事宜之鄧賢鎮於偵查中證稱：「（
    你跟丙○○及丁○○如何認識？）他們2個是我客戶，林先
    生之前在我們隔壁承租辦公大樓，後來過來聊天才認識，進
    而才委託我們辦理公司登記。」、「是林先生帶王敬儒來的
    ，丁○○有無來我不確定。」、「我請他（即王敬儒）簽名
    他就簽名，林先生站在一邊。」、「我領了准予登記事項卡
    及公文，領回後又去辦了營利事業登記證，我聯絡林先生過
    來拿的，王敬儒沒有來，曹先生有無來我不記得了，若曹先
    生有來也應該是林先生叫他來的，因為印象中都是林先生跟
    我聯絡的。」等語（96年度他字卷第99頁、100頁），足見
    確係被告帶同甲○○至鄧賢鎮處委託辦理敬雅公司之登記事
    宜，亦係被告與鄧賢鎮聯絡接洽及向鄧賢鎮拿取辦妥之准予
    登記事項卡、營利事業登記證等文件。
(三)、被告於本件犯罪係居於主謀之地位，申辦下來之空頭支票亦
    係由被告拿去販賣，丁○○亦係聽命於被告，係被告指示丁○○毆打被害人甲○○等情，有下列證人之證詞為證：
  (1)證人甲○○於原審審理時證稱：「（是誰叫你擔任敬雅公司
    負責人？）被告。」、「（你後來有用此公司申請第一商業
    銀行臺中分行、第七商業銀行國光分行、臺灣中小企業銀行
    民權分行、華南商業銀行北臺中分行支票存款帳戶？）是。
    」、「（上開支票是你拿去賣的嗎？）不是，是被告拿去賣
    的，我不知道他一本賣多少。」、「（被告94年4月間是否
    有唆使丁○○毆打你？）是，我有具狀陳報，內容屬實。」
    等語（98年度簡上字第58號卷第78頁背面）。
  (2)證人丁○○於原審審理時證稱：「我是信用賣給被告，支票
    是被告拿去賣的。」、「我剛從宜蘭來台中，找不到工作，
    有人介紹我擔任公司人頭負責人之工作，擔任公司人頭負責
    人及辦理支票帳戶，可以獲取15萬元之報酬。」、「（你後
    來有無拿到15萬元？）有。」、「（被告拿支票去賣，賣1
    本有無分紅給你？）沒有，我的報酬都算在那15萬元裏。」
    、「（王敬儒是誰請他來擔任敬雅公司之人頭？）是當初介
    紹我來當人頭的那個人，是一個姓周的。」、「是周璟奇介
    紹我認識被告的。」、「當初周璟奇介紹我就是要擔任被告
    的人頭。」、「王敬儒與被告有金錢磨擦，是被告叫我教訓
    王敬儒的。」、「是王敬儒擔任敬雅公司負責人後，因為擔
    任人頭的費用與被告發生爭執，被告才叫我教訓王敬儒。」
    、「王敬儒擔任敬雅公司人頭負責人，因為人頭報酬與被告
    起爭執，所以王敬儒將該公司所申請的電話斷話，所以被告
    才叫我毆打王敬儒。」、「（支票）申請下來就交給被告。
    」、「（支票）不是我去賣的，是被告拿去賣的。」、「（
    當時你們是否有把王敬儒關在台中市○○路127號的地下室
    ？）有，關了1、2天。」、「（是被告叫你打他的嗎？。是
    」、「用隨便一根木材打。」、「打幾下而已。」、「（當
    時台中市○○路127號的房租誰付？）被告支付。」、「我
    們所有人頭負責人的支票辦下來都是交給被告，我載送被告
    去賣支票也有包括賣敬雅公司的支票。」等語（98年度簡上
    字第58號卷第73頁背面至第77頁背面）。
(四)、查姓名年籍不詳之成年人於取得被告所提供之發票人為敬雅
    公司、付款人為第七商業銀行國光分行、票號SF0000000號
    、面額79萬9890元、發票日期為94年6月5日之支票一紙後，
    佯以融資為名目，持包括上開支票在內之系爭三紙空頭支票
    ，向中華商業銀行詐騙得款198萬元，該施詐之成年人，係
    犯詐欺取財罪之正犯。而被告提供敬雅公司向第七商業銀行
    國光分行申請之空頭支票予該正犯使用，其主觀上係以幫助
    他人犯罪之意思而參與犯罪構成要件以外之行為，為幫助犯
    。
(五)、被告另聲請對其本人、甲○○及丁○○進行測謊鑑定云云。
    惟測謊鑑定結果固可為審判之參考，但非為判斷之唯一及絕
    對之依據，且被告所涉犯行已然明確，業如上述，自無庸再
    依被告之聲請進行無益之測謊鑑定。況甲○○、丁○○於原
    審審理作證時均已按法定程序具結，依法自應負擔具結之法
    律效果，且甲○○係遭丁○○毆打及妨害自由之被害人一方
    ，與丁○○之立場本屬對立，然其2人之證述亦相符合，益
    徵其2人證詞之可信性，自無再對其2人測謊之必要。故綜上
    所述，被告之所辯無非卸飾之詞，不足採信，事證明確，其
    犯行洵堪認定。
二、新舊法比較之說明：
    按刑法業於94年2月2日經修正公布，並於95年7月1日起施行
    ，被告於行為後，法律已有變更。且按行為後法律有變更者
    ，適用行為時之法律；但行為後之法律有利於行為人者，適
    用最有利於行為人之法律，刑法第2條第1項定有明文；復按
    比較新舊法，應就罪刑有關之共犯、未遂犯、想像競合犯、
    牽連犯、連續犯、結合犯，以及累犯加重、自首減輕暨其他
    法定加減原因（如身分加減）與加減例等一切情形，本於統
    一性及整體性原則，綜其全部罪刑之結果而為比較（最高法
    院95年5月23日第8次刑庭會議決議參照）。本件經比較如下
    ：
(一)、刑法第339條第1項、第302條第1項定有罰金刑，依修正後刑
    法施行法增訂第1條之1規定：「（第1項）中華民國94年1
    月7日刑法修正施行後，刑法分則編所定罰金之貨幣單位為
    新臺幣。（第2項）94年1月7日刑法修正時，刑法分則編未
    修正之條文定有罰金者，自94年1月7日刑法修正施行後，就
    其所定數額提高為30倍。但72年6月26日至94年1月7日新增
    或修正之條文，就其所定數額提高為3倍」，及刑法第33條
    第5款修正為：「主刑之種類如下：五、罰金：新臺幣1千元
    以上，以百元計算之」等規定觀之，依修正前後之法律，所
    定罰金刑之最高度額雖屬相同，然依被告行為時即修正前刑
    法第33條第5款規定之罰金最低額銀元1元，並提高10倍計算
    ，前開罰金刑之最低額為銀元10元，即新臺幣30元，較之修
    正後之新臺幣1千元為低。因此，比較上述修正前、後之刑
    罰法律，自應以被告行為時即修正前關於科處罰金刑之法律
    較有利於被告。
(二)、修正前刑法第51條規定：「數罪併罰，分別宣告其罪之刑，
    依左列各款定其應執行者：五宣告多數有期徒刑者，於各刑
    中之最長期以上，各刑合併之刑期以下，定其刑期。但不得
    逾20年。」修正後刑法第51條第5款規定：「五宣告多數有
    期徒刑者，於各刑中之最長期以上，各刑合併之刑期以下，
    定其刑期。但不得逾30年。」比較結果，修正後刑法並非較
    有利於行為人。
(三)、經綜合比較結果，以修正前之規定有利於被告，自應一體適
    用修正前刑法之規定。
三、核被告所為，係犯刑法第30條第1項、第339條第1項之幫助
    詐欺取財罪及刑法第302條第1項之妨害自由罪。被告幫助他
    人犯罪，為幫助犯，應依刑法第30條第2項之規定按正犯之
    刑減輕之（95年7月1日施行之刑法第30條幫助犯規定，於修
    正時僅作文字修正，非屬刑法第2條第1項所稱之法律變更，
    應逕適用現行有效之法律）。被告就上開妨害自由犯行，與
    丁○○間，有犯意聯絡及行為分擔，為共同正犯（被告所為
    不論依修正前刑法第28條或修正後刑法第28條之規定均屬共
    同正犯，即無有利或不利之情形，無庸為新舊法比較，而本
    案尚有前述新舊法比較之情形，且比較之結果以修正前之規
    定有利於被告，依最高法院97年度第2次刑事庭會議決議意
    旨，應整體適用修正前刑法之規定）。被告所犯上開2罪，
    犯意各別，行為互殊，應予分論併罰。被告上開2犯行之犯
    罪時間，均於96年4月24日以前，惟所犯幫助詐欺取財罪，
    因所宣告刑已逾有期徒刑1年6月，依中華民國九十六年罪犯
    減刑條例第3條第1項第15款規定，應予排除減刑之列。另所
    犯妨害自由罪部分，不在中華民國九十六年罪犯減刑條例第
    3條第1項各款所定排除減刑之列，且被告雖曾因本案於96年
    12月4日經臺灣臺中地方法院檢察署發布通緝，但與該條例
    第5條所定不得減刑之要件不合，故應依該條例第2條第1項
    第3款之規定，減其刑期2分之1。原審認被告罪證明確，適
    用刑法第2條第1項、第30條第1項、第2項、第339條第1項、
    第302條第1項、修正前刑法第28條、第51條第5款，刑法施
    行法第1條之1第1項、中華民國九十六年罪犯減刑條例第2條
    第1項第3款、第7條、第11條之規定，予以論罪科刑，並審
    酌被告前無任何犯罪紀錄，素行固然良好，惟被告係居於主
    謀之地位，且明知並無資力，亦無實際經營公司行號之意，
    竟起意以虛設空頭公司提供空頭支票之方式牟利，犯罪之手
    段非如以提供帳戶方式幫助詐欺集團訛騙被害人匯款或如甲○○係擔任敬雅公司人頭負責人般單純，所為顯然嚴重擾亂
    金融秩序，更具非難性；且在本案中，所虛設之空頭公司雖
    僅有敬雅公司1家，但申設之空頭支票帳戶則有4個，造成之
    退票紀錄龐多，其中敬雅公司所簽發之付款人為第七商業銀
    行國光分行票號第SF0000000號、面額79萬9890元、發票日
    為94年6月5日之支票一紙，經姓名年籍不詳之成年人取得後
    ，連同系爭另二紙空頭支票，向中華商業銀行訛詐申請客票
    融資，共騙得198萬元，系爭三紙空頭支票則均退票，該成
    年人獲取之利益及對於中華商業銀行造成之損失均屬鉅大；
    被告與甲○○因有擔任人頭負責人之報酬糾紛在先，竟因不
    滿甲○○擅自將以其名義申辦之電話停話，即夥同共犯丁○○以木棍毆打及拘禁地下室之強暴手段相待，犯罪手段兇惡
    ，私行拘禁之期間約2天之久，時間頗長，對甲○○身心之
    戕害嚴重；另參諸共犯即另案被告丁○○於臺灣臺中地方法
    院97年度重訴字第1516號刑事案件中，就前揭相同犯行，分
    別經臺灣臺中地方法院判處有期徒刑1年7月、10月確定，而
    被告較諸共犯丁○○，顯然在上開2犯行均居於主導地位，
    惡性及應受刑罰之非難程度更甚於共犯丁○○等一切情狀，
    分別量處有期徒刑2年及1年，並說明被告上開2犯行之犯罪
    時間，均於96年4月24日以前，惟所犯幫助詐欺取財罪，因
    所宣告刑已逾有期徒刑1年6月，依中華民國九十六年罪犯減
    刑條例第3條第1項第15款規定，應予排除減刑之列。另所犯
    妨害自由罪部分，則不在該條例第3條第1項各款所定排除減
    刑之列，且被告雖曾因本案於96年12月4日經臺灣臺中地方
    法院檢察署發布通緝，但與該條例第5條所定不得減刑之要
    件不合，故應依該條例第2條第1項第3款、第7條之規定，就
    此部分之宣告刑減其刑期2分之1，再依同條例第11條規定適
    用修正前（原判決漏予載明「修正前」，應予補充）刑法第
    51 條第5款規定，與所犯幫助詐欺取財罪部分，合併定執行
    刑為有期徒刑2年4月。核其認事用法並無不當，量刑亦稱妥
    適，被告猶執前詞否認犯罪，其上訴為無理由，應予駁回。
據上論斷，應依刑事訴訟法第368條，判決如主文。
本案經檢察官乙○○到庭執行職務。
中    華    民    國    98    年    10    月    22    日
            刑事第八庭  審判長法  官  羅  得  村
                              法  官  劉  榮  服
                              法  官  簡  源  希
以上正本證明與原本無異。
幫助詐欺取財罪部分，不得上訴。
妨害自由罪部分，得上訴。
如不服本判決應於收受送達後十日內向本院提出上訴書狀，其未
敘述上訴之理由者，並得於提起上訴後十日內向本院補提理由書
（均須按他造當事人之人數附繕本）「切勿逕送上級法院」。
                              書記官  陳  俞  豪
中    華    民    國    98    年    10    月    22    日
附錄論罪科刑法條：
刑法第339條第1項
意圖為自己或第三人不法之所有，以詐術使人將本人或第三人之
物交付者，處5 年以下有期徒刑、拘役或科或併科1 千元以下罰
金。
刑法第302條第1項
私行拘禁或以其他非法方法，剝奪人之行動自由者，處5 年以下
有期徒刑、拘役或3 百元以下罰金。


司法院資訊處製作；財團法人民間司法改革基金會備份。
